臺灣士林地方法院民事判決　　　　　　　96年度重訴字第20號
原　　　告　丙○○
　　　　　　乙○○
共　　　同
訴訟代理人　謝佳伯律師
複　代理人　程巧亞律師
被　　　告　丁○○
　　　　　　戊○○
　　　　　　甲○○
　　　　　　　　　　號2樓
共　　　同
訴訟代理人　沈明達律師
上列當事人間拆屋還地等事件，本院於民國96年9 月5 日言詞辯
論終結，判決如下：
    主  文
被告應自坐落臺北市○○區○○段三小段五五六地號土地上如附
圖一所示Ａ部分面積一百九十平方公尺之建物遷出，由被告甲○○將上開建物拆除，被告並應將上開土地返還原告原告丙○○及
全體共有人。
被告應自民國九十五年十二月一日起至返還前項土地之日止，按
月連帶給付原告丙○○新臺幣壹萬陸仟肆佰柒拾陸元。
被告應自坐落臺北市○○區○○段三小段五五七地號土地上如附
圖一所示Ｂ部分面積一百十二點七一平方公尺之建物遷出，由被
告甲○○將上開建物拆除，被告並應將上開土地返還原告乙○○
。
被告應自民國九十五年十二月一日起至返還前項土地之日止，按
月連帶給付原告乙○○新臺幣壹萬玖仟伍佰拾元。
原告其餘之訴駁回。
訴訟費用新臺幣貳拾壹萬零貳佰捌拾捌元由被告連帶負擔十分之
九即新臺幣壹拾捌萬玖仟貳佰陸拾元，原告丙○○、乙○○各負
擔二十分之一即新臺幣壹萬零伍佰壹拾肆元。
本判決第一、二項於原告丙○○以新臺幣肆佰陸拾萬肆仟佰
拾肆元為被告供擔保後，得假執行。本判決第三、四項於原告乙○○以新臺幣貳佰柒拾萬壹仟佰拾玖元為被告供擔保後，
得假執行。
原告其餘假執行之聲請駁回。
    事實及理由
壹、程序方面：
    按訴狀送達後，原告不得將原訴變更或追加他訴，但請求之
    基礎事實同一、擴張或減縮應受判決事項之聲明、不甚礙被
    告之防禦及訴訟之終結者，不在此限，民事訴訟法第255 條
    第1 項第2 款、第4 款、第7 款分別定有明文。又不變更訴
    訟標的，而補充或更正事實上或法律上之陳述者，非為訴之
    變更或追加，同法第256 條亦有明文規定。經查，原告起訴
    時原僅列被告丁○○、戊○○2 人，訴之聲明為：「(一)被告
    丁○○、戊○○應將坐落臺北市○○區○○段3 小段556 地
    號土地上門牌號碼臺北市○○街66號、面積約150 平方公尺
    （面積以實測為準）之地上物拆除，將土地返還原告丙○○
    及全體共有人，並自民國95年12月1 日起至返還上開土地之
    日止，按月連帶給付新臺幣（以下同）2 萬8,300 元予原告
    丙○○及全體共有人。(二)被告丁○○、戊○○應將坐落臺北
    市○○區○○段3 小段557 地號土地上門牌號碼臺北市○○
    街66號、面積約100 平方公尺（面積以實測為準）之地上物
    拆除，將土地返還原告乙○○，並自95年12 月1日起至返還
    上開土地之日止，按月連帶給付1 萬8,867 元予原告乙○○
    」。嗣本院於96年5 月4 日赴現場勘驗（勘驗筆錄見40頁至
    第41頁）並囑託臺北市士林地政事務所測量（複丈成果圖見
    42頁至第43頁），被告丁○○、戊○○在場辯稱：該地上物
    為甲○○所有，其2 人僅為承租人等語，原告乃於96年6 月
    22日遞狀追加甲○○為被告，並依測量結果更正訴之聲明為
    ：「(一)被告丁○○、戊○○、甲○○應將坐落臺北市○○區
    ○○段3 小段556 地號土地上門牌號碼臺北市○○街66號、
    如附圖一所示Ａ部分面積190 平方公尺之地上物拆除，將土
    地返還原告丙○○及全體共有人，並自95年12 月1日起至返
    還上開土地之日止，按月連帶給付3 萬5,847 元予原告丙○○及全體共有人。(二)被告丁○○、戊○○、甲○○應將坐落
    臺北市○○區○○段3 小段557 地號土地上門牌號碼臺北市
    ○○街66號、如附圖一所示Ｂ部分面積112.71平方公尺之地
    上物拆除，將土地返還原告乙○○，並自95年12月1 日起至
    返還上開土地之日止，按月連帶給付2 萬1,265 元予原告乙○○」，再於96年7 月4 日遞狀減縮不當得利損害金分別為
    3 萬2,970 元及1 萬9,530 元。又因本院向臺北市稅捐稽徵
    處士林分處調取上開地上物稅籍資料，顯示該屋門牌號碼為
    臺北市○○街68號（第107 頁至第109 頁），原告復於96年
    8 月27日更正訴之聲明如後述事實欄所示，揆諸前揭說明，
    應准原告為前述聲明之追加及更正。
貳、實體方面：
一、原告起訴主張：坐落臺北市○○區○○段3 小段556 地號土
    地（以下簡稱系爭556 地號土地）為原告丙○○與被告戊○○、甲○○、訴外人陳國益共有，原告丙○○應有部分2 分
    之1 ，另坐落同小段557 地號土地（以下簡稱系爭557 地號
    土地）為原告乙○○單獨所有。被告甲○○雖為系爭556 地
    號土地共有人之一，惟未得其他共有人同意，亦未得原告乙○○同意，擅自於系爭2 筆土地上搭建如附圖一所示之建物
    （以下簡稱系爭建物）。又原告丙○○前經原告乙○○同意
    ，將系爭2 筆土地出租予被告丁○○、戊○○，租期自94年
    12月1 日起至95年11月30日止，原告丙○○於租期屆滿前已
    以存證信函告知被告丁○○、戊○○租期屆滿不再續租，請
    其2人 於屆期後將地上物拆除回復原狀，將土地交還。詎被
    告等人迄今仍繼續占有系爭2 筆土地作為停車場使用，拒不
    搬遷，爰依民法第821 條、第767 條規定，以及租賃物返還
    請求權，訴請被告3 人自系爭建物遷出，並將之拆除，將土
    地返還原告，並依侵權行為及不當得利之法律關係，訴請被
    告3 人自95年2 月1 日起至返還土地之日止，按月連帶給付
    原告丙○○及全體共有人損害金3 萬2,970 元（計算式：被
    告獲利52,500x 系爭556 地號面積190/{190+112.71}=32,
    970） ，按月連帶給付原告乙○○損害金1 萬9,530 元（計
    算式：被告獲利52,500x 系爭557 地號面積112.71/{190+
    112.71}=19,530）等語，並聲明：(一)被告丁○○、戊○○、
    甲○○應自坐落臺北市○○區○○段3 小段556 地號土地上
    如附圖一所示Ａ部分建物遷出，將該建物拆除，並將土地返
    還原告丙○○及全體共有人，暨自95年12月1 日起至返還上
    開土地之日止，按月連帶給付3 萬2,970 元予原告丙○○及
    全體共有人。(二)被告丁○○、戊○○、甲○○應自坐落臺北
    市○○區○○段3 小段557 地號土地上如附圖一所示Ｂ部分
    建物遷出，將該建物拆除，並將土地返還原告乙○○，暨自
    95年12月1 日起至返還上開土地之日止，按月連帶給付1 萬
    9,530 元予原告乙○○。
二、被告則以：
  (一)坐落於系爭556 、557 地號土地上門牌號碼臺北市○○區○○街68號建物原為訴外人顏鬧進所有，原告丙○○於68年3
    月30日因買賣取得系爭556 地號土地應有部分2 分之1 、原
    告乙○○於68年9 月7 日因買賣取得系爭557 地號土地所有
    權時，系爭建物業已存在於系爭2 筆土地上。嗣被告甲○○
    向訴外人顏鬧進購得系爭建物，則系爭建物之所有權及事實
    上處分權人應為被告甲○○，而非被告丁○○、戊○○。
  (二)原告丙○○前訴請訴外人顏鬧進將臺北市○○區○○段葫蘆
    堵小段184-1 地號土地（以下簡稱系爭184-1 地號土地，重
    測後即系爭556 地號土地）上之房屋拆除，將土地返還原告
    丙○○及全體共有人，經臺灣臺北地方法院以69年度訴字第
    15751 號民事判決原告敗訴，復經臺灣高等法院72年上更(一)
    字第303 號民事判決駁回上訴確定；另原告乙○○訴請訴外
    人顏鬧進將臺北市○○區○○段葫蘆堵小段185-2 地號（以
    下簡稱系爭185-2 地號土地，重測後即系爭557 地號土地）
    上之房屋拆除，將土地返還原告乙○○，亦經臺灣臺北地方
    法院以69年度訴字第15751 號民事判決確定在案。而訴外人
    顏鬧進於80年及81年間將系爭建物及系爭556 地號土地應有
    部分售予被告甲○○，被告甲○○為上開訴訟繫屬後為訴外
    人顏鬧進之繼受人，依民事訴訟法第401 條第1 項規定，上
    開確定判決對於被告甲○○亦有效力。
  (三)系爭556 地號土地為原告丙○○、被告戊○○、甲○○、訴
    外人陳國益共有，被告等人使用系爭556 地號土地，係經過
    其餘共有人同意，有分管契約存在，並非無權占有。系爭
    557 地號土地部分，原告乙○○與被告甲○○間有不定期租
    賃契約存在，亦非無權占有。
  (四)原告丙○○未經全體共有人同意訂立之租賃契約不生效力，
    其以自己名義將原告乙○○所有之土地出租，租賃契約亦無
    效，則原告依租賃關係請求被告返還土地及按租金計算給付
    不當得利，並無理由等語置辯。
  (五)並聲明：原告之訴駁回。
三、經本院依民事訴訟法第271 條之1 準用同法第270 條之1第1
    項第3 款規定，整理並協議簡化爭點及不爭執點如下（本院
    96年6 月27日言詞辯論筆錄，第66 頁）：
  (一)兩造不爭執之事實：
    (1)坐落臺北市○○區○○段3 小段556 地號土地（重測前為
      臺北市○○區○○段葫蘆堵小段184-1 地號）為原告丙○○、被告戊○○、甲○○、訴外人陳國益共有，應有部分
      分別為2 分之1 、6 分之1 、6 分之1 、6 分之1 。
    (2)坐落臺北市○○區○○段3 小段557 地號土地（重測前為
      臺北市○○區○○段葫蘆堵小段185-2 地號）為原告乙○○所有。
    (3)系爭建物為被告甲○○所有，占有系爭556 地號土地190
      平方公尺，占有系爭557 地號土地112.71平方公尺。
    (4)被告丁○○、戊○○向被告甲○○承租系爭建物，目前共
      同占有系爭建物作為出租停車場使用。
  (二)兩造爭執要旨：
    (1)本件是否為前案既判力效力所及？
    (2)被告是否為系爭土地占有人？
    (3)被告占有系爭土地是否有正當權源？
    (4)原告得否請求被告拆除系爭建物？被告是否為有拆除權人
      ？
    (5)原告得否請求被告給付不當得利？金額若干為適當？
四、茲就上述爭點，析述本院得心證之理由如下：
  (一)本件非前案既判力效力所及：
    按「除別有規定外，確定之終局判決就經裁判之訴訟標的，
    有既判力。」「確定判決，除當事人外，對於訴訟繫屬後為
    當事人之繼受人者，及為當事人或其繼受人占有請求之標的
    物者，亦有效力。」民事訴訟法第400 條、第401 條分別定
    有明文。民事訴訟法第401 條第1 項所謂繼受人，依最高法
    院院33年上字第1567號判例意旨，包括因法律行為而受讓訴
    訟標的之特定繼承人在內。又民事訴訟法第401 條第1 項所
    謂確定判決除當事人外，對於訴訟繫屬後為當事人或其繼受
    人占有請求之標的物者，亦有效力，係指該占有人專為當事
    人或其繼受人之利益而占有者而言，例如受任人、保管人、
    受寄人等是，若為自己之利益而占有，則非此處所稱既判力
    所及之占有人（最高法院70年度台抗字第284 號判決要旨參
    照）。復按，判決之既判力，係僅關於為確定判決之事實審
    言詞辯論終結時之狀態而生，故在確定判決事實審言詞辯論
    終結後所後生之事實，並不受其既判力之拘束（最高法院39
    年臺上字第214 號判決要旨參照）。再按，前後二訴之訴訟
    標的是否相同，不應以原告主張之法條是否同一為唯一之判
    斷標準，應審究原告於前後訴主張之原因事實是否同一，換
    言之，當事人、訴訟標的及訴之聲明雖均相同，但起訴之原
    因事實不相同者，仍非同一事件。經查：
    (1)原告丙○○部分：
      原告丙○○、訴外人連炳輝前主張訴外人顏德旺、顏鬧
        進、郭惷無正當權源占有系爭184-1 地號土地（重測
        後即系爭556 地號土地）搭蓋建物，乃依物上請求權，
        訴請拆屋還地，並聲明：「被告應自系爭184-1 地號土
        地上建物遷出，將如附圖2 所示建物拆除，並將土地返
        還原告丙○○、連炳輝及訴外人郭傳能」云云，經臺灣
        臺北地方法院於70年6 月9 日以69年度訴字第15751 號
        民事判決判命訴外人郭惷應自系爭184-1 地號土地上
        建物遷出，原告其餘之訴駁回，理由略以：「被告郭惷
        占用系爭184-1 地號土地係屬無權占有一節，業據原
        告提出土地登記簿謄本2 件為證，且為被告所不否認，
        應認原告此部分主張之事實為真實」、「郭惷乃於56
        年3 月20日得全體共有人之同意將該地出租與被告顏鬧
        進，有土地租賃契約在卷可稽，復經被告郭惷供述明
        確，顯無可疑……被告顏鬧進與原共有人郭惷等4 人
        之間之租賃關係，依民法第425 條規定，對於受讓人之
        原告丙○○、連炳輝及訴外人郭傳能仍繼續存在，是被
        告顏鬧進及其子顏德旺之占用系爭184- 1地號土地部分
        ，顯非無權占有」（第91頁至第95頁）。原告丙○○、
        訴外人連炳輝對於原判決關於訴外人顏鬧進、顏德旺部
        分不服提起上訴，經臺灣高等法院於71年9 月22日以72
        年度上更(一)字第303 號民事判決駁回上訴確定（第97頁
        至第99頁），理由略以：「本件之租賃關係，雖因未獲
        土地共有人之全體同意，不能有效成立。然被上訴人顏
        鬧進，既因受讓郭傳能2 分之1 之應有部分，而成為系
        爭土地共有人之一，則其使用系爭土地，即非全屬無權
        占有」（第96頁至第99頁）。亦即，前案確定判決係認
        訴外人顏鬧進與原共有人間之租賃關係無效，但基於共
        有關係有權占有系爭184-1 地號土地，而駁回原告丙○○等人此部分拆屋還地之訴。
      本件被告甲○○辯稱其於80、81年間向訴外人顏鬧進買
        受系爭556 地號土地應有部分6 分之1 暨其上建物之事
        實，有土地登記謄本在卷可稽（第12頁），復經本院依
        職權函詢臺北市稅捐稽徵處士林分處系爭建物房屋稅籍
        異動情形，經該處於96年7 月20日以北市稽士林乙字第
        09630772200 號函覆稱：「本市○○街68號房屋，依本
        分處稅籍資料記載，70年申報設籍時之納稅義務人為顏
        鬧進，80年變更納稅義務人為甲○○」等語（第107 頁
        至第109 頁），此部分堪以認定，則揆諸前揭法條及判
        例意旨，前案確定判決係以對物之關係為訴訟標的，被
        告甲○○自訴外人顏鬧進受讓標的物，即屬民事訴訟法
        第401 條第1 項所稱之繼受人，原應受前案確定判決既
        判力主觀效力所及。
      惟查，前案確定判決係指訴外人顏鬧進自54年起以搭蓋
        如附圖2 所示建物之方式占有系爭184-1 地號土地，占
        有面積186 平方公尺，且依臺北市稅捐稽徵處士林分處
        96 年7月20日以北市稽士林乙字第09630772200 號函附
        之房屋稅籍紀錄表所示，該屋完成日期為54年4 月15日
        ，為木造房屋，水泥地板、木造內外牆、天花、門窗，
        作為住宅、倉庫用途（第109 頁）。而本件原告起訴主
        張被告甲○○以搭建如附圖1 所示Ａ部分建物之方式占
        有系爭556 地號土地，經本院於96年5 月4 日赴現場勘
        驗並囑託臺北市士林地政事務所測量，系爭建物占有系
        爭556 地號土地190 平方公尺，為鐵皮屋，部分牆壁為
        混凝土材質，作為停車場使用，此有勘驗筆錄（第40頁
        至第41頁）、複丈成果圖（第42頁至第43頁）、照片（
        第144 頁至第147 頁）等足考，難認本案與前案確定判
        決所命拆屋還地之標的物相同。況前案確定判決係認訴
        外人顏鬧進基於對基地之共有關係而建築房屋自用，屬
        於有權占有，而本件原告係主張被告甲○○未經共有人
        同意搭蓋系爭建物，出租予被告丁○○、戊○○使用，
        二者原因事實不同，核屬在前案確定判決事實審言詞辯
        論終結後所後生之事實，揆諸前揭說明，不受前案確定
        判決既判力遮斷效所及。
      另原告丙○○訴請被告丁○○、戊○○拆屋還地部分，
        被告丁○○、戊○○辯稱其2 人係向被告甲○○承租土
        地暨建物等語，難認其2 人為訴外人顏鬧進之繼受人。
        且被告丁○○、戊○○係為自己利益占有系爭建物，並
        非為訴外人顏鬧進及被告甲○○占有請求之標的物，揆
        諸前揭說明，不受前案確定判決既判力主觀效力所及。
        況誠如前述，系爭建物與前案確定判決所指之建物面積
        、建材均不相同，二者是否屬同一建物，並非無疑。參
        以，本件原告另以租賃關係為其請求權基礎，則原告此
        部分主張既與前案確定判決之當事人、訴訟標的、訴之
        聲明均非同一，自不受前案確定判決既判力所及。
    (2)原告乙○○部分：
      原告乙○○前主張訴外人顏德旺、顏鬧進、郭惷無正
        當權源占有系爭185-2 地號土地（重測後即系爭557 地
        號土地）搭蓋建物，乃依物上請求權，訴請拆屋還地，
        ，臺灣臺北地方法院因認訴外人顏德旺、顏鬧進、郭惷
        無正當權源占有系爭185-2 地號土地，而於70年6 月
        9 日以69年度訴字第15751 號民事確定判決判命其3 人
        應自系爭185-2 地號土地上建物遷出，將如附圖2 所示
        建物拆除，並將土地返還原告乙○○（第91頁至第95頁
        ）。
      而誠如前述，被告甲○○於80、81年間向訴外人顏鬧進
        買受上開建物，屬於民事訴訟法第401 條第1 項所稱之
        繼受人，原應受前案確定判決既判力主觀效力所及。惟
        查，本件原告乙○○主張拆屋還地之標的物係如附圖1
        所示Ｂ部分鐵皮屋，面積112.71平方公尺，與前案確定
        判決所指如附圖2 所示面積119 平方公尺之木屋並不相
        同，使用方式亦不相同，應認屬於前案確定判決事實審
        言詞辯論終結後所後生之另一占有事實，而不受前案確
        定判決既判力遮斷效所及。
      另原告乙○○訴請被告丁○○、戊○○拆屋還地部分，
        因被告丁○○、戊○○並非訴外人顏鬧進之繼受人，亦
        非專為訴外人顏鬧進及被告甲○○之利益而占有請求之
        標的物，且本件與前案請求拆屋還地之標的物難認為同
        一，原告並另以租賃契約作為請求權基礎，自不受前案
        確定判決既判力效力所及。
  (二)被告為系爭土地占有人：
    按對於物有事實上管領之力者為占有人；又承租人基於租賃
    關係對於租賃物為占有者，出租人為間接占有人，此觀民法
    第940 條、第941 條之規定自明。出租人係經由承租人維持
    其對物之事實上管領之力，仍係現在占有人。同法第767 條
    規定所有人對於無權占有其所有物者得請求返還之，所稱占
    有不惟指直接占有，即間接占有亦包括在內（最高法院82年
    度臺上字第1178號判決要旨參照）。經查，系爭建物為被告
    甲○○所有，占有系爭556 地號土地190 平方公尺如附圖1
    Ａ部分所示，占有系爭557 地號土地112.71平方公尺如附圖
    1 Ｂ部分所示，目前以每年12萬元之代價出租予被告丁○○
    、戊○○經營停車場使用之事實，業經本院赴現場勘驗無訛
    ，並有複丈成果圖（第42頁至第43頁）、臺北市稅捐稽徵處
    士林分處96年7 月20日以北市稽士林乙字第09630772200 號
    函附之房屋稅籍紀錄表（第107 頁至第109 頁）在卷可考，
    復為被告所不爭執。揆諸前揭說明，被告丁○○、戊○○為
    系爭土地如附圖1 所示Ａ、Ｂ部分之直接占有人，被告甲○○為間接占有人，均屬民法第767條規定所稱之占有人。
  (三)被告占有系爭土地無正當權源，原告得請求遷讓返還土地：
    (1)按「所有人對於無權占有或侵奪其所有物者，得請求返還
      之。對於妨害其所有權者，得請求除去之。有妨害其所有
      權之虞者，得請求防止之。」民法第767 條定有明文。又
      各共有人按其應有部分，對於共有物之全部雖有使用收益
      之權。惟未經共有人協議分管之共有物，共有人對共有物
      之特定部分占用收益，仍須徵得他共有人全體之同意。其
      未經他共有人同意而就共有物之全部或一部任意占用收益
      ，即屬侵害他共有人之權利，他共有人得本於所有權請求
      除去其妨害或請求向全體共有人返還占用部分（最高法院
      81年度臺上字第1818號判決要旨參照，同院82年度臺上字
      第2384號判決亦同此意旨）。經查，系爭556 地號土地
      為原告丙○○、被告戊○○、甲○○、訴外人陳國益共有
      ，應有部分各2 分之1 、6 分之1 、6 分之1 、6 分之1
      ，而系爭建物占有系爭556 地號土地全部即190 平方公尺
      之事實，有土地登記謄本（第12頁至第13頁）、複丈成果
      圖（第42頁至第43頁）足考，則被告甲○○雖為共有人之
      一，惟對於共有物之全部為占用收益，如未徵得其他共有
      人全體之同意，即屬侵害他共有人之權利。被告甲○○雖
      辯稱：系爭556 地號土地有分管契約存在云云，惟為原告
      丙○○所否認，且此部分未據被告甲○○舉證以實其說，
      參以被告甲○○就系爭556 地號土地之應有部分僅6 分之
      1 ，何以得分管使用全部土地，實啟人疑竇。則被告甲○○此部分空言置辯，即無足採，其就系爭556 地號土地之
      全部為占有收益，洵屬侵害他共有人之權利，原告丙○○
      自得請求其返還予全體共有人。
    (2)又系爭557 地號土地為原告乙○○單獨所有，系爭建物占
      有系爭557 地號土地面積112.71平方公尺，亦有土地登記
      謄本（第14頁）、複丈成果圖（第42頁至第43頁）可憑。
      被告甲○○雖辯稱：伊與原告乙○○間有不定期租賃關係
      存在，由原告乙○○出租系爭557 地號土地作為系爭建物
      之基地云云，惟為原告乙○○所否認，此部分被告甲○○
      復未能提出任何證明以佐其說，則原告乙○○主張被告甲○○無權占有系爭557 地號土地，應予返還等語，堪以認
      定。
    (3)復查，被告丁○○、戊○○雖辯稱其向被告甲○○租用系
      爭556 、557 地號土地暨其上建物云云。惟按，共有土地
      之出租，為共有物管理行為，依民法第820 條第1 項規定
      ，除契約另有訂定外，應由共有人全體共同為之，如共有
      人中之一人擅將共有土地出租與他人，對其他共有人應不
      生效力（最高法院92年度臺上字第1734號判決要旨參照）
      。本件被告甲○○未經556 地號土地全體共有人及557 地
      號土地所有人同意，擅自將土地出租予被告丁○○、戊○○，對於原告不生效力，原告仍得對被告丁○○、戊○○
      主張無權占有。
    (4)再按，基地之出租人，並不以基地之所有權人為必要。如
      部分共有人未經他共有人之同意，擅將共有物之全部或一
      部出租與他人，對於他共有固不生效力，惟該租賃契約於
      訂立之當事人間仍非無效（最高法院76年度臺上字第1571
      號判決要旨參照）。查本件原告丙○○為系爭556 地號之
      共有人之一，未經其餘共有人同意，將土地一部出租予被
      告丁○○、戊○○，並經由原告乙○○之同意，將系爭
      557 地號土地併同出租，租賃期限自94年12月1 日起至95
      年11月30日止，此有土地租賃契約書可稽（第15頁），關
      於系爭556 地號土地部分，上開租賃關係對於其餘共有人
      固不生效力，然被告丁○○、戊○○仍不得執此主張租賃
      契約無效。茲租賃期限既已到期，雙方復未予續約，原告
      依租賃關係，主張租賃屆至後被告丁○○、戊○○為無權
      占有，應返還租賃物，即屬有據。
  (四)原告得請求被告甲○○拆除系爭建物：
    (1)按房屋之拆除為一種事實上之處分，未保存登記不動產之
      受讓人，應以有事實上處分權人始有拆屋之權能。經查，
      系爭建物為被告甲○○所有，無權占有系爭土地，並出租
      予被告丁○○、戊○○經營停車場使用之事實，業經認定
      如前，從而，原告本於所有物返還請求權，訴請被告甲○○將如附圖1 所示Ａ部分面積190 平方公尺、Ｂ部分面積
      112.71平方公尺之建物拆除，洵屬有據。
    (2)至於被告丁○○、戊○○雖於土地租賃契約書第5 條承諾
      「於租賃期滿不續約交還土地時，須將地上物拆除回復原
      狀」等語（第15頁），惟原告未能舉證證明被告丁○○、
      戊○○就系爭建物有事實上處分權，則其訴請被告丁○○
      、戊○○將系爭建物拆除，委不足採。
  (五)原告得請求被告給付不當得利之金額：
    (1)按「無法律上之原因而受利益，致他人受損害者，應返還
      其利益。」「因故意或過失，不法侵害他人之權利者，負
      損害賠償責任。」「數人共同不法侵害他人之權利者，連
      帶負損害賠償責任。」民法第179 條前段、第184 條第1
      項前段、第185 條第1 項前段分別定有明文。復按，民法
      第818 條所定各共有人按其應有部分，對於共有物之全部
      有使用收益之權，係指各共有人得就共有物全部，於無害
      他共有人之權利限度內，可按其應有部分行使用益權而言
      ，故共有人如逾越其應有部分之範圍使用收益時，即係超
      越其權利範圍而為使用收益，其所受超過利益，要難謂非
      不當得利（最高法院55年臺上字第1949號判例要旨參照）
      。又共有人不顧他共有人之利益而就共有物之全部或一部
      任意使用收益，即屬侵害他共有人之權利，倘被侵害之他
      共有人因之而受有損害，自得依侵權行為之規定，行使其
      損害賠償請求權（最高法院84年度臺上字第915 號判決要
      旨參照）。第按，無權占有他人土地，可能獲得相當於租
      金之利益為社會通常之觀念（最高法院61年臺上字第1695
      號判例參照）。查被告甲○○逾越其應有部分之範圍對系
      爭556 地號土地使用收益，並且無權占有系爭557 地號土
      地，而被告丁○○、戊○○與原告之租期屆滿後，仍繼續
      占有系爭土地，依社會通念，可消極減免其應支付使用該
      土地之代價，而受有利益，致原告受有損害，且屬於共同
      侵害原告之權利，則原告自得請求被告3 人自95年12月1
      日起至返還土地之日止，連帶給付損害金。
    (2)惟按，民法第821 條規定，各共有人固得為共有人全體之
      利益，就共有物之全部，為回復共有物之請求。惟請求返
      還不當得利，並無該條規定之適用，請求返還不當得利，
      而其給付可分者，各共有人僅得按其應有部分，請求返還
      （最高法院88年度臺上字第1341號判決要旨參照）。查原
      告丙○○就系爭556 地號土地應有部分2 分之1 ，得依民
      法第821 條規定，本於所有權為共有人全體之利益對被告
      請求，係指民法第767 條所規定之「物權」請求權而言，
      並不及於其他共有人基於債之法律關係對於被告之賠償請
      求權。是以，原告丙○○僅得請求被告連帶賠償其等無權
      占有系爭556 地號土地應有部分2 分之1 之不當得利及侵
      權行為損害金，逾上開部分，原告丙○○不得為其他共有
      人向被告請求。
    (3)又按，城市地方房屋之租金，以不超過土地及其建築物申
      報總價10% ，土地法第97條第1 項固有明文規定，該條之
      立法意旨為：「城巿房屋供不應求，為防止房屋所有權人
      乘機哄抬租金，造成居住問題，特設本條限制房屋租金之
      最高額，超出部分得由政府強制減定之，以保護承租人。
      」是土地法第97條限制房屋租金之立法政策係基於居住乃
      人民生存之基本條件，為生存權之內涵，現代福利國家應
      滿足人民居住之需求，而立法當時之我國經濟環境，城巿
      房屋供不應求，為保護經濟上弱者之承租人，使其能取得
      適當之居住空間，以避免造成居住問題，則該條之規定，
      應僅限於城巿地方供住宅使用之房屋，始有其適用。至營
      業用房屋，承租人用以營業獲取利潤，並非供居住安身，
      即與人民安居之基本需求及生存權之保障無涉，自無立法
      介入加以限制之必要，且營業用房屋之承租人原非經濟上
      之弱者，又可獲取相當之利潤，更無立法限制租金額之必
      要。況租屋營業，租金之支出，原屬營業成本之一部，倘
      立法限制租金額，營業利潤並未相對受限，任其享有鉅額
      利潤，要非立法之原意；復就土地法第3 章房屋及基地之
      立法結構觀之，土地法第94條第1 項、第96條規定所稱之
      房屋類皆指住宅而言；再我國經濟現屬已開發國家，房屋
      之供需與往昔不同，營業用房屋租金之多寡，自應本諸契
      約自由之原則，回歸巿場機制，方能促進都巿之更新與繁
      榮。故土地法第97條所指房屋，應解為不包括供營業使用
      之房屋，以兼顧租賃雙方之利益，契合本條之立法本旨（
      最高法院92年度臺簡上字第20號判決要旨參照）。查系爭
      建物供作營業用途，揆諸前揭說明，不受土地法第97條之
      限制。本院審酌系爭建物坐落於臺北市○○區○○街，為
      鐵皮屋，作為停車場使用，附近為住宅區，斜對面為海光
      公園公有停車場，每小時收費20元，最近公車站在延平北
      路，步行約5 、6 分鐘可達，商業不繁榮，並審酌原告原
      以每月1 萬元之代價將系爭土地出租予被告丁○○、戊○○，被告丁○○、戊○○另支付被告甲○○每年租金12萬
      元，核算每月本應支付之租金為2 萬元，目前被告丁○○
      、戊○○經營之停車場約出租予15輛車停車使用，每輛車
      每月租金3,500 元，核算每月收入約5 萬2,500 元，此有
      土地租賃契約書（第15頁）、勘驗筆錄（第40頁至第41頁
      ）在卷可稽，認原告請求依被告每月可獲利益5 萬2,500
      元計算按比例連帶賠償予原告丙○○、乙○○，即原告丙○○1 萬6,476 元（計算式：52,500x 系爭556 地號面積
      190/{190+112.71}x 應有部分1/2=16,476，元以下4 捨5
      入）、原告乙○○1 萬9,530 元（計算式：52 ,500x 系
      爭557 地號面積112.71 /{190+112.71}=19,548 ，原告僅
      請求19,530元），經核算約為土地申報地價9%，衡之系爭
      建物使用用途及收益情形，尚稱妥適。
五、綜上，原告依民法第767 條、第821 條、租賃物返還請求權
    ，訴請被告3 人自系爭556 地號土地上如附圖1 所示Ａ部分
    面積190 平方公尺之建物遷出，由被告甲○○將上開建物拆
    除，被告3 人並應將上開土地返還原告丙○○及全體共有人
    ，又被告3 人應自系爭557 地號土地上如附圖1 所示Ｂ部分
    面積112.71平方公尺之建物遷出，由被告甲○○將上開建物
    拆除，被告3 人應將上開土地返還原告乙○○，另依不當得
    利、侵權行為之法律關係，訴請被告3 人自95年12月1 日起
    至返還上開土地之日止，按月連帶給付原告丙○○1 萬
    6,476 元、原告乙○○1 萬9,530 元，為有理由，應予准許
    。逾此部分之請求為無理由，應予駁回。
六、原告陳明願供擔保，聲請宣告假執行，經核原告勝訴部分，
    合於法律規定，爰酌定相當之擔保金額宣告之。至原告其餘
    假執行之聲請，因訴之駁回而失所依據，不予准許。
七、末按，「法院為終局判決時，應依職權為訴訟費用之裁判。
    」民事訴訟法第87條第1 項定有明文。查本件原告之訴為一
    部有理由、一部無理由，訴訟費用21萬288 元（裁判費20萬
    5,688 元、地政測量費4,600 元）應由被告連帶負擔10分之
    9 即18萬9,260 元、原告丙○○、乙○○各負擔20分之1 即
    1萬514元。
八、本件判決基礎俱已臻明確，兩造其餘攻防方法及訴訟資料經
    本院審酌後，核與判決不生影響，無逐一論駁之必要，併此
    敘明。
九、據上論結，本件原告之訴為一部有理由、一部無理由，依民
    事訴訟法第79條、第85條第1 項、第2 項、第87條第1 項、
    第390 條第2 項，判決如主文。
中　　華　　民　　國　　96　　年　　9 　　月　　14　　日
                  民事第二庭  法  官  陳玉曆
以上正本證明與原本無異。
如對本判決上訴，應於判決送達後20日內向本院提出上訴狀。
中　　華　　民　　國　　96　　年　　9 　　月　　20　　日
                              書記官  蔡雨呈
